# 同一控制下的企业合并比较报表的编制疑惑

提问人：无名竖子 时间：2012-11-06 20:14:19
企业合并讲解上提到：“同一控制下的企业合并，在编制合并当期期末的比较报表时，应视同参与合并各方在最终控制方开始实施控制时即以目前的状态存在。提供比较报表时，应对前期比较报表进行调整。因企业合并实际发生在当期，以前期间合并方账面上并不存在对被合并方的长期股权投资，在编制比较报表时，应将被合并方的有关资产、负债并入后，因合并而增加的净资产在比较报表中调整所有者权益项下的资本公积(资本溢价或股本溢价)。” 有两个问题不是很清楚，还请各位解惑， 1 、同一控制下的企业合并比较报表的编制，跟同一控制下的长投一样，资本公积不足则冲抵留存收益？可否编制成： 借：股本（实收资本） 被合并前子公司净利润 上年年末未分配利润 贷：盈余公积、未分配利润？ 2 、同一控制下的企业合并比较报表的编制是否需要考虑母公司的持股比例？即上面的分录贷方是否需要加上“少数股东权益”？

回答人：chenyiwei
1 、同一控制下合并的合并报表编制在本版面上已有很多讨论，你可以搜索一下之前的讨论。基本原则是：合并日之前的报表采用“报表项目简单相加＋内部交易和内部往来抵消”方式（其中被合并方的实收资本与合并方的资本公积相加）；合并日的合并报表将长期股权投资与当日被合并方帐面净资产相抵销后，恢复前期留存收益即可。 2 、要考虑。如果不是收购 100 ％股权，则要考虑少数股东损益和少数股东权益影响。

回答人：chenyiwei
回复 无名竖子 的帖子
这种说法应是不恰当的，合并报表层面也要区分归属母公司股东的权益和少数股东权益，增加归属母公司股东权益的部分仅是对应于本次收购比例的部分。当然从广义上理解，由于少数股权也是股东权益的组成部分，也可以认为被合并方的全部净资产都是增加合并报表层面合并方净资产的，只是需要在多数股权和少数股权之间划分。

提问人：爱我中华 时间：2013-03-21 23:26:56
回复 chenyiwei 的帖子
版主，我看到 2012 年注册会计师书本上没有提出对同一控制下的合并，恢复被合并方的前期留存收益？这是怎么回事，现在到底需不需要恢复？

回答人：chenyiwei
在合并报表层面仍应恢复。这是把被合并方的前期利润表纳入合并范围所自然延续下来的。

提问人：liyiqin193 时间：2014-07-15 17:45:18
陈老师，您好！
有问题请教您：
如果同一控制下企业合并日发生在 2014 年 3 月 1 日，完成收购70%股权，发生溢价，且在 2013 年 12 月合并方支付一笔收购款 5000 万挂在母公司其他非流动资产， 2014 年 2 月付清剩余收购款。请问： 1 、本期期初即 2014 年 1 月 1 日，该 5000 万是否要作为长期股权投资进行抵消？还是依然是报表项目简单相加（无内部交易），在期初数调整时仍然挂在其他非流动资产？ 2 、被合并方 2012 年度末即存在盈余公积，恢复前期留存收益是否只在合并日处理，即合并后盈余公积合计为 合并方单体盈余公积 与 按持股比例乘以合并日被合并方盈余公积余额 之和，不用在前期比较报表数据调整？ 3 、“（其中被合并方的实收资本与合并方的资本公积相加）”是不是比较报表中资本公积合并后列示的余额为合并方资本公积与被合并方实收资本之和，不用再考虑其他因素，比如 2013 年 12 月支付的 5000万收购款？ 4 、少数股东权益和少数股东损益是不是在比较期间报表中也要考虑？ 5 、被合并方在 2013 年分配股利 3000 万，该部分在比较报表期间列示在“对股东的分配”，是否因拆分为“未分配利润”和“少数股东权益”？

回答人：chenyiwei
1 、同一控制下合并完成后，对当期期初已支付的收购款，在合并报表层面应于实际支付时冲减资本公积，不构成合并报表层面的一项资产。这是同一控制下合并中对合并对价会计处理的一般原则。 2 、前期比较报表是否恢复被合并方盈余公积，与合并后的处理原则一致。如果合并后继续恢复的，则前期比较报表中也应当恢复。 3 、如 1 所述，合并报表中的 2014 年年初资本公积应扣除 2013 年12 月支付的 5000 万收购款。 4 、是。 5 、根据合并完成后合并方的持股比例分拆为“未分配利润”和“少数股东损益”。

提问人：liyiqin193 时间：2014-07-17 15:37:23
非常谢谢陈老师的答复。
追加问题：非同一控制下企业合并，净资产公允价值增值部分涉及有形资产的，在合并层面要调整增值部分的摊销，这样会减少我合并后的净利润，那针对这块是不是要考虑递延所得税资产？若是确认，那在递延所得税资产进行披露时放在哪个类别比较合适？ 增值部分的摊销是暂时性差异的话，这部分差异一般在什么情况下消失呢？
盼答复，谢谢。

回答人：chenyiwei
净资产公允价值增值部分在购买日应在合并报表层面确认递延所得税负债。该应纳税暂时性差异后续随着资产的折旧、摊销或处置逐步转销时，相应转销递延所得税负债，而不是如你所说的确认递延所得税资产。

提问人：liyiqin193 时间：2014-08-09 15:23:39
陈老师，相关的递延所得税负债 对应的科目是所得税费用，我依然有点不能理解的是对于评估增值部分为什么会影响到我利润表-所得税费用科目？是不是可以相应调减增值部分的价值？

回答人：chenyiwei
评估增值部分对应的折旧、摊销在合并报表层面是计入损益的，那么对应的递延所得税负债转回的影响数也是计入损益，这体现了配比原则。事实上非同一控制下合并中不存在权益性交易，所以不可能调整资本公积。

提问人：33shan 时间：2015-04-14 17:37:39
陈版主，请问下关于被合并方账面上有其他综合收益的，那我也是这样合并吗？

回答人：chenyiwei
同一控制下合并中，被合并方有其他综合收益的，其合并报表层面的恢复处理原则与被合并方的留存收益一致。

提问人：左翠翠 时间：2015-07-06 21:51:27
是不是合并日之前不存在抵销，只要权益相加就好（被合并方的实收资本加到合并方的资本公积），合并日后冲减长期股权投资和资本公积，资本公积是不是已合并比较前期的金额为限，还是以合并方单体报表的资本公积金额为限？？？

回答人：chenyiwei
大体上可以这样理解。合并报表层面的资本公积理论上不应有冲减限额，或者以合并后最终的资本公积不出现负数为限即可。

提问人：强了个强 时间：2015-08-26 14:52:37
陈版主，我看了相应课本，感觉同一控制下： 15 本年的利润表和现金流量表并进来没问题，就是不知道以前对比期间 13 、 14 （最终控制人一致） 的利润表（被合并公司）的能并进来吗？课本上说视同一体化延续，但是没找到相应财务案例。

回答人：chenyiwei
前期比较期间的被合并方报表也要纳入合并报表（如果该被合并方是在比较期间或本报告期内新设或者被通过非同一控制下合并被新纳入最终控制方控制范围的，则从其设立日或进入最终控制方控制范围之日起并入）。

提问人：soliderzhang 时间：2016-05-22 23:02:44
陈老师：您好！如果母公司成立的日期晚于子公司成立日期，那么同一控制下比较报表应如何编制呢？例如：A公司 2015 年成立， 2015 年同一控制下合并B公司，A公司 2015 年合并报表的上年数和年初数可以有数字吗？谢谢

回答人：chenyiwei
一般理解是：合并报表最早可以追溯到母公司成立日。因此你说的情况下，A公司 2015 年度的合并报表是从A公司成立日开始编制的，无前期和期初比较数据。

提问人：hrtsex 时间：2016-10-24 12:11:41
陈版，两个问题再咨询确认一下：
1 、合并日之前的比较财务报表应该是被合并方的全部净资产（包括盈余公积和未分配利润）计入合并报表的“资本公积”吧，不单单是被合并方的“实收资本和资本公积”计入合并报表的“资本公积”吧？
2 、若合并日为 16 年 6 月 30 日，在披露 2 年一期“资本公积”的合并附注时， 14 年和 15 年被合并方形成的净利润是否需要在“资本公积”附注“本期增加”部分单独披露呢？

回答人：chenyiwei
1 、因为还有被收购方留存收益恢复问题，恢复之后就不是全部计入资本公积了，只有实收资本和资本公积是计入合并层面资本公积。 2 、不需要，因为净利润导致的净资产增加还是在“未分配利润”中而不是资本公积中。